【裁判字號】    87,訴,745
【裁判日期】    890308
【裁判案由】    分割共有物
【裁判全文】
臺灣彰化地方法院民事判決  八十七年度訴字第七四五號
    原      告  丁○○
    訴訟代理人  柯開運律師
    被      告  戊○○
    訴訟代理人  乙○○
    被      告  丙○○
                陳宗州
                甲○○
右當事人間請求分割共有物事件，本院判決如左：
    主    文
兩造共有坐落彰化縣彰化市○○○段第一三０地號、地目建、面積０．一０八二公頃
土地及同段第一三０之二地號、地目建、面積０．００一四公頃土地合併分割為如附
圖甲方案所示第一三０地號編號Ｂ部分面積０．０一二二公頃及編號Ｄ部分面積０．
０一二三公頃土地分歸原告丁○○取得；第一三０地號編號Ａ部分面積０．０一二二
公頃土地及編號Ｅ部分面積０．０一二三公頃土地分歸被告戊○○取得；第一三０地
號編號Ｃ部分面積０．０二四五公頃土地分歸被告丙○○取得；第一三０地號編號Ｆ
部分面積０．０二三一公頃及第一三０之二地號編號Ｈ部分面積０，００一四公頃土
地分歸被告陳宗州、甲○○按各二之一比例保持共有；第一三０地號編號Ｇ部分面積
０．０一一六公頃土地分歸原告丁○○及被告戊○○、丙○○、陳宗州、甲○○等按
原應有部分比例保持共有。
訴訟費用由被告戊○○、丙○○各負擔八分之二、被告陳宗州、甲○○各負擔八分之
一，餘由原告負擔。
    事    實
甲、原告方面：
一、聲明：求為判決除分割方法外，如主文所示。
二、陳述：
    （一）坐落彰化縣彰化市○○○段第一三０地號及第一三０之二地號為兩造所共
          有，其應有部分為原告丁○○及被告戊○○、丙○○各八分之二，被告陳
          宗州、甲○○各八分之一，其間並無以契約訂有不分割之期限亦無因物之
          使用目的不能分割之情形，惟因兩造不能達成協議分割，為此提起本訴。
    （二）查系爭第一三０地號土地之北邊臨巷道，西邊則為寬三米之私設巷道，又
          系爭第一三０之二地號土地面積僅０．００一四公頃，位於第一三０地號
          土地之東南角，如不予合併分割而將之細分，勢將破壞該土地之經濟效益
          ，自應予以合併分割，否則對全體共有人不利。又目前各共有人之建物，
          由北而南依序由被告戊○○、丙○○、原告丁○○、被告陳宗州、甲○○
          占有使用，且一三０地號土地之東邊為三米寬之私設巷道，為使兩造各自
          分得之土地，均可面臨該私設巷道，並能與北邊之巷道相連接，充分發揮
          地利，以期全體共有人利益均衡起見，該二筆土地應予合併後，為原物分
          割，對於兩造最為有利。
    （三）附圖乙案為原告丁○○提出，甲案則係依據被告戊○○之意思而制作。然
          查甲案之缺點在於Ｄ、Ｅ部分之地上房屋，原均由原告丁○○占有使用，
          為使房屋與土地產權一致起見，避免丁○○與戊○○兩兄弟於分割後，發
          生紛爭起見，自不得予以分成兩部分，應將其全部分歸原告丁○○取得。
          且被告戊○○原本即使用乙案所示Ａ部分土地，因此不宜將土地之寬度過
          窄，縱深太深，成為細長之土地，又使Ｆ部分之土地成為細三角形，對於
          被告陳宗州、甲○○亦有未公，破壞土地之利用價值，莫此為甚，足見甲
          案對於土地之利用價值較為不利，應不宜採取，反之原告所提出之乙案則
          無此缺點，應屬可採。至於乙案各共有人所分得之面積，被告戊○○較持
          分面積少分十三平方公尺，被告丙○○較持分面積少二十八平方公尺，應
          由較持分面積多得四十一平方公尺之被告陳宗州、甲○○按市價互相以金
          錢找補，以示公平。
三、證據：提出土地登記簿謄本二件、地籍圖謄本一件、地價證明書一件為證。
乙、被告方面：
Ａ、被告戊○○部分：
一、聲明：同意合併分割，並求為適當之分割。
二、陳述：不同意原告所提之分割方案，請依建物部分分割。
Ｂ、被告丙○○部分：
一、聲明：同意合併分割，並求為適當之分割。
二、陳述：不同意原告所提之分割方案，請依實地所占之部分分割。
Ｃ、被告陳宗州、甲○○部分：
    被告等未於最後言詞辯論期日到場，據其前言詞辯論期日之聲明及陳述如左：
一、聲明：同意合併分割，並求為適當之分割。
二、陳述：不同意原告所提之分割方案，請依建物部分分割，並希望二人保持共有分
    割。
丙、本院依聲請履勘現場，並囑託彰化地政事務所派員會同測量，製有勘驗筆錄及複
    丈成果圖附卷。
    理    由
一、被告陳宗州、甲○○未於最後言詞辯論期日到場，核無民事訴訟法第三百八十六
    條各款所列情形，爰依原告之聲請，由其一造辯論而為判決。
二、原告主張系爭坐落彰化縣彰化市○○○段第一三０地號、地目建、面積０．一０
    八二公頃土地及同段第一三０之二地號、地目建、面積０．００一四公頃等二筆
    土地為兩造所共有，其應有部分為原告丁○○及被告戊○○、丙○○各八分之二
    ，被告陳宗州、甲○○各八分之一。又系爭二筆土地並無因物之使用目的而不能
    分割之情事，兩造各共有人間亦未訂有不分割之協議，惟因兩造間無法達成分割
    之協議等事實，業據其提出與所述相符之土地登記簿謄本及地籍圖謄本為證，並
    為被告等人所不爭執，自堪信為真實，其請求依民法第八百二十三條第一項之規
    定判決分割系爭土地，洵屬有據，應予准許。
三、查系爭第一三０地號土地地形狹長，面積為０．一０八二公頃，而第一三０之二
    地號土地為崎零地，面積僅為０．００一四公頃，惟緊鄰第一三０地號土地，除
    第一三０地號土地北邊有約四公尺寬道路可供通行，且於西側亦設有一約三公尺
    之私設巷道，均可聯接對外聯繫道路，交通尚稱便利，此除有原告提出之地籍圖
    謄本所繪之現況外，並經本院履勘現場及囑託彰化縣彰化地政事務所依地籍圖予
    以測量繪製，製有土地複丈成果圖在卷可稽。本院審酌系爭土地之建物使用現況
    ，原告與被告所陳對分割方案之意見等情，為使系爭二筆土地能發揮最大經濟效
    用，自不宜再將該二地號土地分別分割成數塊，致無法就分得土地進行整體規劃
    ，而影響共有人之權益，進而為合併之分割，並由願保持共有之被告陳宗州、甲○○取得共有之部分。
四、次查，系爭第一三０地號、第一三０之二地號土地之建物使用現況約略為附圖甲
    案之Ａ、Ｄ、Ｅ部分為被告戊○○使用，Ｂ、Ｄ、Ｅ部分為原告丁○○使用，Ｃ
    部分為被告丙○○使用，Ｆ部分為被告陳宗州、甲○○共同使用，Ｈ部分為空地
    ，Ｇ部分為道路，業經本院勘驗明確，並經本院囑託彰化縣彰化地政事務所依系
    爭土地現使用狀況予以測量繪製，有本院勘驗筆錄及該所繪製之土地複丈成果圖
    在卷可稽。如依附圖乙案分割，被告陳宗州、甲○○分得之部分面積雖較大，然
    為一不規則三角形，不利被告陳宗州、甲○○之利用；被告戊○○部分將侵及原
    告丁○○等之現使用建物，且分得之面積被告戊○○將較持分面積少十三平方公
    尺，被告丙○○將較持分面積少分二十八平方公尺，被告陳宗州、甲○○則較持
    分面積多出四十一平方公尺，不惟尚須拆除現有建物，更有被告等間之找補問題
    ，足以造成兩造間新的爭執，影響被告等之權益甚大，故不採原告所提如附圖所
    示之乙方案，而附圖甲方案其分割後兩造分得之面積均與其等之持分相符，亦無
    須拆除大部分之建物，故本院認以如附圖甲方案所示之分割為宜，爰判決分割如
    主文第一項所示。
五、另被告等之行為，按當時之訴訟程度為伸張權利所必要，爰命原告負擔一部分訴
    訟費用。
六、據上論結：本件原告之訴為有理由，依民事訴訟法第三百八十五條第一項前段、
    第七十八條、第八十一條第二款、第八十五條第一項但書，判決如主文。
中      華      民      國    八十九    年      三      月      八      日
                                    臺灣彰化地方法院民事第一庭
~B法      官  陳秋錦
右為正本係照原本作成。
如對本判決上訴須於判決送達後廿日內向本院提出上訴狀。
中      華      民      國    八十九    年      三      月      九      日
~B法院書記官  陳蒼林


司法院資訊處製作；財團法人民間司法改革基金會備份。
